【裁判字號】    97,交上更(一),16
【裁判日期】    980313
【裁判案由】    過失致死
【裁判全文】
臺灣高等法院刑事判決            97年度交上更(一)字第16號
上  訴  人  臺灣桃園地方法院檢察署檢察官
上  訴  人
即  被  告  乙○○
上列上訴人等因被告過失致人於死案件，不服臺灣桃園地方法院
94年度交簡上字第101號，中華民國94年10月11日第一審判決（
聲請簡易處刑案號：臺灣桃園地方法院檢察署94年度偵字第4929
號），提起上訴，經判決後，由最高法院發回更審，本院判決如
下：
    主  文
原判決撤銷。
乙○○從事業務之人，因業務上之過失致人於死，處有期徒刑壹
年，減為有期徒刑陸月，如易科罰金，以銀元佰元（即新臺幣
玖佰元）折算壹日。
    事  實
一、乙○○考領有普通小型車駕駛執照，以駕駛貨車運送蔬果至
    果菜商指定之地點為業，為從事駕駛業務之人。於民國94年
    1月29日晚間，因業務上駕駛車牌號碼9G-1443號自用小客車
    ，沿桃園縣中壢市○○路由西向東方向往中壢火車站方向行
    駛，同日晚間9時57分許，行近元化路125巷丁字路口前路段
    時，應注意汽車行駛時，駕駛人應注意車前狀況，並隨時採
    取必要之安全措施，且該路口網狀線前，設有閃光紅燈及車
    輛停止線，車輛應減速接近，先停止於交岔路口停止線前，
    確認安全無虞後再穿過網狀線區域。依當時天候晴、夜間有
    照明、路面無缺陷及障礙物、視距良好，並無不能注意之情
    事，竟於車輛行進時將鑰匙放入置物箱內而疏未注意車前正
    有行人穿越道路之狀況，且未減速接近，停車再開，致其所
    駕駛之車輛前方撞擊穿越元化路125巷口前網狀線之行人章
    樹生，章樹生因而倒地，受有多數肋骨閉鎖性骨折、恥骨閉
    鎖性骨折、腹器官損傷及脛骨與腓骨幹之閉鎖性骨折等傷害
    。乙○○於肇事後，立即停車查看並扶起章樹生，路人蔡佳
    恬見狀，旋打電話通知救護車前來救護，乙○○並於員警到
    場處理時，自首肇事犯罪，並願接受裁判。然章樹生經送醫
    後，仍因前開傷勢導致外傷性休克，延至同日晚間11時5分
    許不治死亡。
二、案經被告乙○○肇事後自首及被害人章樹生之配偶甲○○訴
    由桃園縣政府警察局中壢分局報請臺灣桃園地方法院檢察署
    檢察官相驗並偵查聲請簡易判決處刑，經臺灣桃園地方法院
    改依通常程序審理。
    理  由
一、訊據上訴人即被告乙○○對於上開時地駕車肇事致被害人章
    樹生死亡之事供承不諱，並經證人蔡佳恬證述綦明（見相驗
    卷第9頁），且有道路交通事故現場圖、道路交通事故調查
    報告表(一)(二)及現場照片在卷可參（見相驗卷第10至17頁）。
    被害人章樹生因本件交通事故受有多數肋骨閉鎖性骨折、恥
    骨閉鎖性骨折、腹器官損傷及脛骨與腓骨幹之閉鎖性骨折等
    傷害，經送醫後，仍因前開傷勢導致外傷性休克而於94年1
    月29日晚間11時5分許不治死亡，亦有天晟醫院診斷證明書
    在卷可稽（見相驗卷第19頁），並經臺灣桃園地方法院檢察
    署檢察官督同檢驗員相驗屬實，有勘驗筆錄、驗斷書及相驗
    屍體證明書附卷可憑。足認被告前開自白與事實相符，堪以
    採信。惟辯稱其並非業務過失，只是駕車去上班，應僅係普
    通過失，且被害人穿越元化路121號前雙黃線致被撞，被害
    人與有過失云云。
二、檢察官起訴認被告撞擊被害人時，行經桃園縣中壢市○○路
    121號前路段，原判決亦認定被害人穿越劃有雙黃實線之上
    開路段。而雙黃實線，設於路段中，用以分隔對向車道，並
    雙向禁止超車、跨越或迴轉，道路交通標誌標線號誌設置規
    則第149條第8款定有明文。又行人在劃有分向限制線之路段
    不得穿越道路，道路交通安全規則第134條第2款亦有明定，
    故被害人在不得穿越道路之路段而穿越，亦與有過失云云。
    然：
    (一)被害人之配偶甲○○於警詢時即稱：被害人是由中正公園
      散完步，欲回家途中遭被告駕車撞擊等語（見相驗卷第8
      頁），並具狀表示：被害人是由元化路125巷對面穿越過
      來，並未跨越分向限制線等語（見請求上訴狀）。被告亦
      稱：被害人是從元化路125巷對面中正公園欲穿越元化路
      往125巷行走，沒有跨越分向限制線，是從網狀線處穿越
      等情（見相驗卷第7頁反面、本院前審卷第22頁）。對照
      道路交通事故調查報告表(一)（見相驗卷第10頁）、道路交
      通事故現場圖（見相驗卷第12頁）及現場照片（見相驗卷
      第13至17頁、本院前審卷第29頁證物袋），本件肇事之元
      化路125巷對面為公園（即元化路南方），元化路125巷前
      丁字路口劃有網狀線，而網狀線外車道有白色停止線，並
      設有閃光紅燈，該丁字路口前後100公尺內無行人穿越道
      ，而肇事後被告所駕車輛停置在元化路西向東方向121號
      （車頭已在119號前）位置，被害人顯係穿越該125巷網狀
      線，被撞後因被告車未煞停，致被推移至121號前，堪認
      被告及被害人之配偶甲○○所述：被害人於肇事時係由南
      往北穿越前開劃設有雙黃實線之元化路段等情堪以採信。
      被告辯稱係於121號前撞及被害人，核不足採。
    (二)依道路交通安全規則第94條第3項規定：「按汽車行駛時
      ，駕駛人應注意車前狀況……，並隨時採取必要之安全措
      施」，第102條第1項第11款規定：「……交岔路口因特殊
      需要另設有標誌、標線者，並應依其指示行車」。又道路
      交通標誌標線號誌設置規則第173條規定：「網狀線，用
      以告示車輛駕駛人禁止在設置本標線之範圍內臨時停車，
      防止交通阻塞」、第149條第1項第3款規定：「白實線，
      ……設於路口者，作為停止線」、第211條第1項第2款規
      定：「閃光紅燈表示『停車再開』，車輛應減速接近，先
      停止於交岔路口前……」，則被告駕車行經上開交岔路口
      ，除應注意車前狀況，採取必要之安全措施之外，並應注
      意減速接近，先停止於交岔路口停止線前，確認安全無虞
      後再穿過網狀線區○○○○道路交通事故調查報告表(一)記
      載，當時天候晴、夜間有照明、路面無缺陷及障礙物、視
      距良好，並無不能注意之情事，被告竟於車輛行進時將鑰
      匙放入置物箱內而疏未注意車前適有行人穿越之狀況，且
      未減速接近，停止再開，致所駕駛之車輛前方撞擊至被害
      人，是其所為駕駛行為，已有過失甚明。又被害人因本件
      車禍經送醫後仍因外傷性休克而不治死亡，故被害人死亡
      之結果，與被告駕車之過失行為間，顯有相當因果關係。
    (三)被害人穿越之元化路段，並非原判決所認之121號前分向
      限制線，而係125巷口網狀線處。又上開路口前後100公尺
      內並無行人穿越道。而道路交通安全規則第134條第1款規
      定：「行人穿越道路，應依左列規定：一  設有行人穿越
      道、人行天橋或人行地下道者，必須經由行人穿越道、人
      行天橋或人行地下道穿越，不得在其一百公尺範圍內穿越
      道路」，則被害人在上開路口網狀線處穿越，即非穿越禁
      止穿越之路段。
    (四)另被害人之配偶甲○○稱：元化路西向東方向接近125巷
      口前有一彎道，行人在穿越前，視線受限於彎道，雖事先
      注意左右來車，但以本件情況，實無從於瞬間注意到被告
      車輛未遵守規定駛來，並請求履勘現場。惟本件並無證據
      證明被害人有未注意左右來車之過失，且上開元化路段彎
      道由照片觀之綦明，亦無履勘現場之必要。
三、被害人之配偶指：本件事故現場並未留有煞車痕，而依道路
    交通事故調查報告表(一)記載，當地速限50公里（見相驗卷第
    10頁），故被告之車速應已超過速限云云。惟被告於警詢時
    稱：當時其車速40至50公里（見相驗卷第7頁反面），又路
    面煞車痕之顯示，係輪胎鎖死在地面摩擦所形成，故無煞車
    痕並不表示全無煞車。本件路面並無煞車痕跡，並非表示被
    告未煞車，但既無煞車痕，則不知被告煞車之起點及終點為
    何；又依現場圖觀之，撞擊處之網狀線距離車頭之119號前
    ，約有16至18公尺之距離，則以被告所述之時核與被害人之
    配偶甲○○具狀所稱時速40公里之車輛停下來距離至少約
    16.6公尺（反應距離8.2公尺，加上煞車距離8.4公尺）亦屬
    相當，且並無證據證明被告超速，自無從遽予認定被告有何
    超速之過失行為。被害人之配偶請求鑑定被告之行車時速，
    亦無必要。
四、被告行為後，刑法於94年2月2日修正公布，並自95年7月1日
    起施行，其中修正刑法第2條、第41條等規定。按行為後法
    律有變更者，適用行為時之法律，但行為後之法律有利於行
    為人者，適用最有利於行為人之法律，現行刑法第2條第1項
    訂有明文。此條規定乃為與刑法第1條罪刑法定主義契合，
    以貫徹法律禁止溯及既往之原則，係規範行為後法律變更所
    生新舊法律比較適用之準據法，是刑法第2條雖經修正，但
    既屬適用法律之準據法，則本身尚無比較新舊法之問題，應
    一律適用裁判時之現行刑法第2條規定以決定適用之刑罰法
    律。又刑法修正之比較新舊法，應就罪刑有關之共犯、未遂
    犯、想像競合犯、牽連犯、連續犯、結合犯，以及累犯加重
    、自首減輕暨其他法定加減原因（如身分加減）與加減例等
    一切情形，綜其全部罪刑之結果而為比較，且就比較之結果
    ，須為整體之適用，不能割裂分別適用各該有利於行為人之
    法律，最高法院95年5月23日95年度第8次刑事庭會議決議、
    最高法院24年上字第4634號判例、27年上字第261號判例可
    資參照。經查：
    1.按修正前刑法分則有關罰金刑之貨幣單位係銀元，且依修
      正前刑法第33條第5款規定，罰金刑為一銀元以上，而有
      關罰金倍數之調整及銀元與新臺幣之折算標準，訂有「罰
      金罰鍰提高標準條例」及「現行法規所定貨幣單位折算新
      臺幣條例」，除罰金以一銀元折算三元新臺幣外，並將72
      年6月26日以前修正之刑法部分條文罰金數額提高為十倍
      ，其後修正者則不再提高倍數，亦即刑法分則各罪罰金數
      額視前開情形分別提高為三十倍或三倍。考量新修正之刑
      法施行後不再適用「現行法規所定貨幣單位折算新臺幣條
      例」，為使罰金數額趨於一致，遂增訂刑法施行法第1條
      之1，將刑法各分則編所定罰金之貨幣單位均改為新臺幣
      ，且刑法第33條第5款將罰金刑提高為新臺幣一千元以上
      ，則刑法分則編各罪所定罰金刑之最高數額，於修正前後
      並無不同，惟罰金刑之最低數額，則較修正前提高，依修
      正後刑法第2條第1項規定，自應以修正前之規定較有利。
    2.按修正前刑法第62條關於自首部分，係規定除有特別規定
      外，必減輕其刑，然修正後則改為得由法院裁量決定是否
      減輕其刑，經比較新舊法結果，顯以修法前之規定對被告
      為有利。
    3.修正後之刑法第41條第1項將易科罰金之折算標準提高為
      新台幣1千元、2千元及3千元折算一日，此項規定較修正
      前以銀元300元（新台幣900元）折算一日，不利被告，自
      應適用修正前之規定。
    4.綜合修正前、後之比較，揆諸前揭最高法院決議及修正後
      刑法第2條第1項前段、後段規定之「從舊、從輕」原則，
      自應適用被告行為時之法律，即修正前刑法之規定予以論
      處。
五、被告係以駕駛貨車運送蔬果至果菜商指定之地點為業，業據
    被告供述甚明（見簡易卷第15頁），駕駛車輛本屬其社會活
    動之一，在社會上有其特殊之屬性（地位），其本於此項屬
    性（地位）而駕車，自屬基於社會生活上之地位而反覆執行
    事務（最高法院75年度台上字第1685號判決參照）。又從事
    駕駛業務之人，對於駕駛中發生危險之認識能力，較一般人
    為強，故法律上課以較高之注意義務，換言之，其避免發生
    駕駛危險之期待可能性較常人為高，故其違反注意義務之可
    責性自亦較重。而從事駕駛業務之人，其於下班後或假日駕
    駛自用小客車，其駕駛仍屬繼續反覆同種類之駕駛行為，自
    不失為駕駛之業務上行為之性質，其過失自應以業務過失論
    處（最高法院89年度台上字第6774號、90年度台非字第341
    號判決參照）。故被告為從事駕駛業務之人，其因駕駛行為
    之過失致被害人死亡，核犯刑法第276條第2項業務過失致人
    於死罪。聲請簡易判決處刑書認涉有刑法第276條第1項過失
    致人於死罪嫌，起訴法條尚有未洽，應予變更。被告駕車行
    經行人穿越道，不依規定讓行人優先通行，因而致人於死，
    應依道路交通管理處罰條例第86條第1項規定加重其刑。被
    告雖辯稱：發生車禍當時，並非駕駛送貨之貨車載運蔬果，
    而係駕駛另輛自用小客車，非屬業務過失云云，並提出其僱
    主出具之書面證明為憑（見本院前審卷第24頁），惟尚不得
    因此即認非業務過失行為。又被告於肇事後，除在場等候，
    並於員警尚未知悉何人肇事前，即向到場處理員警坦承上情
    ，並願接受裁判，有桃園縣政府警察局道路交通事故肇事人
    自首情形記錄表附卷可稽（見相驗卷第24頁），核與自首之
    要件相符，應依刑法第62條前段減輕其刑，且先加後減之。
    被告行為後，中華民國96年罪犯減刑條例業於96年7月16日
    公布施行，被告所為，合於減刑之規定，應依法減其宣告刑
    二分之一。
六、原審認被告所犯事證明確，予以論罪科刑，固非無見。惟查
    ：原審誤認被害人穿越分向限制線而與有過失，尚有未合。
    檢察官提起上訴，雖認被告超速行駛，然此並無證據足以證
    明，惟指被害人係從元化路125巷對面穿越馬路，非從元化
    路121號對面穿越，該處並無雙黃實線，並非行人不得穿越
    之處，指摘原判決不當，為有理由。被告提起上訴，辯以並
    非業務過失且非在行人穿越道前撞及被害人云云，則無足採
    。惟檢察官之上訴，既非全無理由，自應由本院予以撤銷改
    判。爰審酌被告因駕駛行為之過失，導致被害人死亡，造成
    被害人家屬永難彌平之傷痛，並斟酌其過失程度、犯後坦承
    犯行，又雖於原審表示願賠償被害人家屬新臺幣（下同）
    180萬元（包括被告所駕車輛強制責任險逾期而由汽車交通
    事故特別補償基金給付之140萬元，及被告另行給付40萬元
    ，見原審卷第22頁），然被害人家屬除已取得前揭由汽車交
    通事故特別補償基金給付之140萬元外，被告迄未能支付被
    害人家屬分文；被告又於本院前審審理時表示願意另外給付
    60萬元，每月支付1萬元，但已不為被害人家屬所接受（見
    本院前審卷第40頁），於本院審理時表示現無工作，無能力
    賠償被害人家屬等一切情狀，量處有期徒刑壹年，並減為有
    期徒刑陸月，並諭知易科罰金之折算標準以銀元佰元（即
    新臺幣玖佰元）折算一日。
據上論斷，應依刑事訴訟法第369條第1項前段、第364條、第299
條第1項前段、第300條、刑法第2條第1項後段、第11條前段、第
276條第2項、第62條前段（修正前）、第41條第1項前段（修正
前），道路交通管理處罰條例第86條第1項，罰金罰鍰提高標準
條例第1條前段、第2條（修正前），刑法施行法第1條之1，現行
法規所定貨幣折算新臺幣條例第2條，中華民國96年罪犯減刑條
例第2條第1項第3款、第7條、第9條，判決如主文。
本案經檢察官楊秀蘭到庭執行職務。
中    華    民    國    98    年    3     月    13    日
                  刑事第十二庭  審判長法  官  蔡永昌
                                      法  官  蔡新毅
                                      法  官  陳榮和
以上正本證明與原本無異。
如不服本判決，應於收受送達後10日內向本院提出上訴書狀，其
未敘述上訴之理由者並得於提起上訴後10日內向本院補提理由書
（均須按他造當事人之人數附繕本）「切勿逕送上級法院」。
                                      書記官  林吟玲
中    華    民    國    98    年    3     月    13    日
附錄：本案論罪科刑法條全文
刑法第276條第2項
從事業務之人，因業務上之過失犯前項之罪者，處五年以下有期
徒刑或拘役，得併科三千元以下罰金。


司法院資訊處製作；財團法人民間司法改革基金會備份。
